臺灣新竹地方法院民事判決　九十三年度竹簡字第一三一號
　　原　　　告　世達工業股份有限公司
　　法定代理人　甲○○
　　訴訟代理人　林孜俞律師
　　被　　　告　乙○○
　　訴訟代理人　陳志勇律師
右當事人間請求履行契約事件，本院於民國九十三年七月六日言詞辯論終結，判決
如左：
    主    文
原告之訴及假執行之聲請均駁回。
訴訟費用由原告負擔。
    事    實
甲、原告主張：
一、被告於民國九十二年一月一日受雇於原告公司擔任維修客服工程師，雙方訂有勞
    動契約一紙。由於被告工作內容係長期派駐客戶工廠，對客戶提供原告公司所銷
    售之「半導體測試機器」（IC HANDLER）相關維修服務，原告特別安排原告公司
    資深工程師連恩照教導被告學習相關技術、知識，故被告對該機器相關之技術資
    訊相當熟稔，原告為維護公司相關技術資訊並防止競爭對手惡意挖角從事不法競
    爭，特於勞動契約第九條約定：「乙方（即被告）離職後六個月不得自營、受雇
    或從事與甲方營業項目相同或類似之行業，若有違反應賠償甲方相當於離職當月
    全月份工資十倍之懲罰性違約金。」，原告公司主要營業項目係經銷「半導體測
    試機器」，並提供技術維修服務，被告因個人因素主動申請離職而任職至九十二
    年十月三十一日，故依兩造前開勞動契約至九十三年四月三十日前被告負有前開
    競業禁止義務，即被告於此約定期間不得受雇於同樣銷售「半導體測試機器」為
    營業項目之行業，豈料被告故意違反該競業禁止義務，離職後竟受雇於與原告同
    樣銷售「半導體測試機器」（不同廠牌）之直接競爭廠商新加坡商馬爾帝股份有
    限公司（以下稱馬爾帝公司），擔任維修工程師。從而，被告已違反前開勞動契
    約第九條之義務甚明，自應賠償原告離職當月全月份工資十倍之懲罰性違約金，
    被告離職當月全月份薪資為新台幣（下同）三萬七千元，故被告應賠償原告三十
    七萬元。
二、對被告抗辯所為之陳述：
（一）系爭競業禁止條款，係屬有效︰
  １、關於員工離職後之競業禁止條款，向來為法院實務所肯認，諸如︰最高法院七
      十五年度台上字第二四四六號判決、八十一年台上字第九八九九號判決要旨揭
      櫫︰「憲法第十五條規定，人民之生存權、工作權及財產權應予保障，乃國家
      對人民而言。又人民之工作權並非一種絕對之權利，此觀諸憲法第二十三條之
      規定而自明，上訴人惟恐其員工離職後洩漏其工商業上，製造技術之秘密，乃
      於其員工進入公司任職之初，要求員工書立切結書，約定於離職日起二年間不
      得從事與公司同類之廠商工作或提供資料，如有違反應負損害賠償責任。該項
      競業禁止之約定，附有二年間不得從事工作種類上之限制，既出於被上訴人之
      同意，與憲法保障人民工作權之精神並不違背，亦未違反其他強制規定，且與
      公共秩序無關，其約定似非無效。」，故雇主為保障其營業祕密經勞工同意約
      定合理限制勞工之工作權並未違反強制規定與公共秩序，其約定自屬有效。其
      他如台灣高等法院八十年度上字第一四九九號、八十七年度上更 (一)字第四
      五三號、八十七年度勞上字第一八號、九十二年度上易字第九一七號、臺灣臺
      北地方法院民事判決八十九年度簡上字第六五九號民事判決亦同此要旨。
  ２、從而，雇主為保護其營業祕密，防止員工於離職後，在一定期間內跳槽至競爭
      公司，並利用過去於原公司服務期間所知悉之技術或業務資訊為之同業服務，
      或打擊原公司造成損害，或為防止同業惡性挖角，而與員工為離職禁止競爭約
      定，如未逾合理程度，且不違反公序良俗，其約定應屬有效。縱限制離職員工
      禁止從事相同或類似之行業，該員工本其工作能力，仍可從事不同行業之工作
      ，其工作權雖有受限制，但非喪失全部之工作權，更無妨礙其生存權可言。
（二）原告確有賴競業禁止條款保護利益之必要：首應強調者，舉凡與原告商業利益
      有關者，均屬競業禁止條款所欲保護者，營業祕密固屬原告商業利益範圍，但
      不以此為限，原告在競爭上之公平地位亦不失為欲保護之利益。
  １、由於「半導體測試機器」為相當精密儀器，牽涉高科技知識技術，若非經過相
      當之訓練與學習，根本無法勝任技術人員。被告初進入原告公司時對該機器技
      術毫無所知，原告為使被告能夠勝任工作，乃指派資深工程師連恩照對被告實
      施教育訓練約一至三個月，學習該機器之知識技術，其實不僅被告如此，其他
      技術維修人員皆需接受教育訓練。
  ２、正因為此類技術人才培訓不易，為防止同業競爭對手挖角或員工不合理的跳槽
      ，原告乃與被告訂定系爭競業禁止條款，蓋倘使競爭對手將原告公司員工一一
      挖角或員工一一跳槽，必定導致原告公司技術人員短缺，影響原告對客戶服務
      品質，造成客戶滿意度降低，致原告公司競爭能力下降。相對地，競爭對手卻
      因從原告公司挖角人才，競爭力相對提升。故原告確實有賴系爭競業禁止條款
      保護競爭利益之必要。
　３、防止被告所熟悉「半導體測試機器」之技術資訊洩漏：按如何降低卡料率（JA
　　　M）係提升機器效能之最重要關鍵，雖然原告所銷售之機種已完成實驗室測試
　　　階段上市，但仍有許多問題需要靠線上技術人員之協助，方能使產能達到一定
　　　之標準。同時，日本原廠亦須賴第一線維修技術人員（如被告）回報機器運作
　　　中所發生之問題，藉以進一步研發改進，發展更優良的機種。故第一線之技術
　　　人員對於機器於運作中發生之問題均十分熟稔。被告為原告第一線維修技術人
　　　員，對於機器運作中所發生之各種問題自是十分了解，其中最重要的即是卡料
　　　問題。關於原告所銷售機器之卡料問題，其機器設計上之分析與維修調整技術
　　　之方法，有原告製作之：ＬＴ－935、936十大問題解說＆調整報告、槍機材料
　　　位移之改善方法、YOKOGAWA2003改善項目。此皆為原告之技術機密文件，被告
　　　皆曾收受該等機密之資料之電子郵件此有各文件電子郵件影本可稽（按：電子
　　　郵件收件者Jimmy即為乙○○英文名字），蓋此為被告執行工作上所需，故被
　　　告非常熟悉該等機密資料。又該等資料除原告技術人員外，其他人皆無法取得
　　　，故該等資料具有不宜公開之特性，若原告之競爭廠商或客戶取得該機密資料
　　　，則原告機器於運作中所發生之問題將完全曝光，客戶知悉後難保心中不會產
　　　生疑慮，如此勢必影響原告之競爭力，故該等資料對原告而言具有相當之產業
　　  價值。
　４、被告知悉原告銷售各機種之卡料率週報：按卡料率攸關機器效能評鑑之最重要
　　　指標，若知悉上線之機器之卡料率即得判斷該機器效能之良窳，因此，原告之
　　　競爭廠商或客戶若取得該機密資料，原告之競爭力必大受影響，故該資料亦具
　　　有不公開性與產業價值。被告雖辯稱「機台上有軟體可以調出資料，客戶端的
　　　人都可以調出」云云，然而，並非所有機台都備有軟體可調出卡料率，甚且縱
　　　使客戶端的人知悉卡料率，但是原告公司的潛在客戶（亦即與競爭廠商仍在爭
　　　取的客戶）並無法知悉此等資訊，故該等資料仍具有不公開性與產業價值。原
  　　告每週對於所有線上機器之卡料率均製有表格統計，被告亦取得該份機密資料
　    之電子郵件：表格第一欄代表機型，第二欄（Mean Count between Jam，MCBJ
  　  ）代表上一次卡料到這次卡料期間已測試之晶片數，第三欄（Jam）代表此期
      間之卡料次數，第六欄（Total Run）代表此期間總共測試之晶片數。
（三）被告任職期間領有紅利獎金：被告在原告公司係擔任維修工程師，並非業務人
      員，理應不發給業績紅利獎金，惟原告公司考量被告係屬培訓不易之技術人員
      ，同時訂有競業禁止條款，乃給予較優厚的福利：發給紅利獎金。原告公司每
　　　年於中秋、年終發放兩次紅利獎金（中秋另有中秋獎金，年終另有年終獎金）
　　　，被告自九十一年十月正式任職於原告公司起至離職為止，分別於九十二年年
　　　初領取九十一年紅利獎金三萬元、年終獎金三萬三千元元，九十二年中秋領取
　　　紅利獎金五萬元、中秋獎金一萬八千五百元（被告係領完中秋年節、紅利獎金
　　  後始離職），共領取十三萬一千五百元。
（四）被告離職後並未嘗試找尋其他工作，卻立即至原告競爭對手馬爾帝公司上班，
      顯然係受馬爾帝公司進行挖角，原告正是有賴系爭競業禁止條款保護商業利益
      之必要。
三、並聲明：
（一）被告應給付原告三十七萬元及自支付命令送達之翌日起至清償日止按年利率百
      分之五計算之利息。
（二）訴訟費用由被告負擔。
（三）請依職權宣告假執行。
乙、被告則以：
一、本件競業禁止之約定與法律規定及勞委會相關函釋有違，應屬無效：
（一）按「依照當事人一方預定用於同類契約之條款而訂定之契約，為左列各款之約
      定，按其情形顯失公平者，該部分約定無效：一、免除或減輕預定契約條款之
      當事人之責任者。二、加重他方當事人之責任者。三、使他方當事人拋棄權利
      或限制其行使權利者。四、其他於他方當事人有重大不利益者。」，又「勞資
      雙方於勞動契約中約定競業禁止條款現行法令並未禁止，惟依民法第二百四十
      七條之一的規定，契約條款內容之約定，其情形如顯失公平者，該部分無效；
      另法院就競業禁止條款是否有效之爭議所作出之判決，可歸納出下列衡量原則
      ，１、企業或雇主須有依競業禁止特約之保護利益存在。２、勞工在原雇主之
      事業應有一定之職務或地位。３、對勞工就業之對象、期間、區域或職業活動
      範圍，應有合理之範疇。４、應有補償勞工因競業禁止損失之措施。５、離職
      勞工之競業行為，是否具有背信或違反誠信原則之事實。」，民法第二百四十
      七條之ㄧ定有明文，及行政院勞工委員會八十九年八月二十一日台八十九勞資
      二字第○○三六二五五號函（附件一）可稽，合先敘明。
（二）查被告自民國九十一年七月一日受雇於原告擔任「客服工程師」，從事工作為
      維修保養原告所銷售之「半導體測試機器」，依兩造簽訂之勞動契約條款，均
      係加重被告之責任，以維護原告之利益為唯一目的，且原告以定期契約，一年
      一簽方式規避勞基法上規定資遣費、退休金之責任，並於契約第八條約定被告
      離職時之預告期間為九十日，與勞基法第十五條第二項準用第十六條第一項第
      一款繼續工作三個月以上一年未滿者，於十日前預告之規定比較，明顯加重被
      告之責任，顯見兩造間之勞動契約顯失公平。
（三）原告主張其從未規避勞基法規定之資遣費、退休金，而無以一年一簽之定期契
      約方式明顯加重被告之責任云云，亦與事實不符，蓋依兩造勞動契約第十一條
      規定於契約期滿後，再續相同之契約，需原告認定被告表現優良，考核合格經
      甲方（即原告）授權主管核准後始得續約，今是否續約之權利既由原告決定，
      顯見兩造間之勞動契約實屬加重被告之責任，且亦對被告有重大不利益。
（四）兩造間簽訂之勞動契約書固於第九條約定被告於離職後六個月內不得自營、受
      雇或從事與甲方營業項目相同或類似之行業，惟：
  １、原告並無競業禁止特約保護利益之存在，因被告擔任之職務係就原告代理銷售
      之「半導體測試機器」負責維修服務，而被告離職後所受雇之馬爾帝公司雖同
      係銷售「半導體測試機器」，惟馬爾帝公司係銷售其自行生產之產品，且就「
      半導體測試機器」之產品已生產及銷售多年，於市場上具有領導地位，對原告
      所稱之所謂「技術」均知之甚詳，並無任何秘密可言，且就不同品牌之半導體
      測試機器均有特定之維修方法，並無一體適用之維修技巧，是被告雖對原告銷
　　　售之「半導體測試機器」之維護或保養技術縱有所知悉，亦因各廠牌機器之特
　　　定維修及保養方法不同而無所適用，因此被告於馬爾帝公司任職，亦無影響原
　　　告任何商機，是原告訂定之競業禁止條款，並無可保護之利益存在，且被告已
　　　於馬爾帝公司任職一年多，而原告公司提出之裝機數量比較圖，主張其銷售量
　　　逐年進增，而馬爾帝公司逐年遞減，顯見被告於馬爾帝公司任職，並無影響原
　　　告公司任何競爭力，原告訂定之競業禁止條款，乃明顯加重被告之責任。
　２、有關營業秘密之保護，於系爭勞動契約第四條已明訂「對於甲方之專利、技術
　　　、業務等機密，乙方負有絕對保密義務，如有洩漏、私用等違反保護之行為者
  　　，應負損害賠償責任，甲方並得不經預告終止契約，另依有關法規移送法辦，
　　　乙方離職後亦同。」，是上開約定已足以保護原告之營業秘密，今原告主張有
　　　妨害其營業之可能為由請求被告給付違約金，無異加重被告之責任及予被告有
　　  重大不利益，系爭競業禁止條款應屬無效。
　３、原告主張其有賴競業禁止條款保護商業利益之必要，並不實在，蓋被告就技術
　　　方面，有關機器之電子電器及機械結構知識均係於學校所學，而因各廠牌機器
　　　不同所獨有之特定維修保護及操作方法均需另行學習，故被告於進入馬爾帝公
　　　司任職後，曾於九十三年二月二十二日至三月二十一日被派往至德國總公司受
　　　訓一個月，同時被告於原告公司僅負責維修工作，有關機器價格均係由業務員
　　　負責，原告從不清楚機器之報價及最後實際成交價，是原告主張「被告極有可
　　  能提供競爭對手馬爾帝公司或其他客戶此等機密資訊。」云云，並不實在。
　４、查被告於原告公司任職以來，僅受原告指示於其客戶德州儀器工業股份有限公
　　　司（下稱德州儀器）駐廠服務，從未接觸原告公司之其他客戶，而德州儀器之
　　　母公司為美國最大之積體電路測試公司，對市場上銷售之「半導體測試機器」
　　　之優劣知之甚詳，且其針對不同之需要，除分別向原告及馬爾帝公司訂購測試
　　　機外，亦同時訂購其他品牌之測試機，而被告遠至新竹地區工作，且於馬爾帝
　　　公司負責維修之機台及服務客戶，均與原告公司任職時大不相同，是被告至馬
　　  爾帝公司工作，並無使原告喪失競爭優勢。
　５、查被告受雇於原告擔任之職務雖係維修客服工程師，惟職務低微，僅負責維修
　　　工作，此觀被告之月薪僅每月三萬七千元正即可知，且原告僅願與被告訂定定
　　　期之勞動契約，期間僅為一年，約滿後原告再視情形決定是否續聘，顯見原告
　　　認定被告之職務並無重要性，而隨時得終止雙方之勞資關係，是被告在原告公
 　　 司並無一定之職務或地位甚明。
  ６、次查被告所學係電子相關科系，並藉所學從事維修糊口，於離職後遠離原告位
　　　於台北縣汐止市之公司所在地，遠至新竹工作，今原告卻禁止被告於全國地區
　　  均不得就業，無異剝奪被告謀生之權利，此絕非競業禁止之立意。
　７、再查原告訂定之競業禁止規定，禁止被告於離職後六個月內不得於營業項目相
　　　同之行業任職，而被告離職當時月薪僅三萬七千元整，原告卻要求被告六個月
　　  不得工作，又不為任何補償，其約定顯失公平。
　８、末查原告公司登記之營業項目為電子成品及設備（影碟機、電視螢幕、電視牆
　　　、電腦插卡）之設計製造加工及買賣業務、各種電子零件組件之設計製造加工
　　　及買賣、有關工業產品品質及其規範之適用性測驗檢定服務及保證業務、有關
　　　工業設計及製造技術之諮詢服務業務、國內外廠商工業產品及零件之代理經銷
 　　 業務、上述有關附帶業務之進出口貿易業務等等，範圍廣泛，包羅萬象，已將
      電子及工業之相關行業全部包函在內，而被告所學係機器之維修，離職後所能
      尋覓之工作僅有維修機器一途，均與電子及工業有關，是被告於馬爾帝公司任
      職，實無違反誠信原則。原告訂定之競業禁止規定，既與民法第二百四十七條
      之ㄧ及勞委會上開函釋有違，揆諸首項說明，其競業禁止條款乃屬加重被告之
      責任，使被告拋棄權利或限制行使權利及對被告有重大不利益，自不生效力。
二、關於原告主張被告知悉其營業秘密部分，被告予以否認，查：
（一）被告擔任之客服工程師，僅受原告指示於德州儀器工業股份有限公司駐廠，針
      對德州儀器公司所購買原告公司之「半導體測試儀器」提供維修及保養服務，
      而維修方面主要更換或調整機器之零件，保養方面則針對機器外部機件輸送帶
      軌道氣槍作一般酒精擦拭保養，對上開機器之了解亦僅限於工作範圍之機器操
      作及保養，並無涉及機器本身之專利技術。
（二）被告既在德州儀器公司駐廠服務，並無服務原告之其他客戶，亦非業務銷售人
      員，實無從知悉系爭機器之報價，是原告主張「被告極有可能提供競爭對手馬
      爾帝公司或其他客戶此等機密資訊」云云，並不實在。
（三）原告主張其銷售之「半導體測試機器」並無低溫測試能力為營業秘密亦與事實
      不符，蓋客戶購買「半導體測試機器」，如需具有模擬低溫環境之機台以供測
      試，均會明白表示並向原告查問，且原告提供系爭半導體測試機器之ＤＭ或規
      格資料，亦清楚列明並無低溫模擬功能，因此系爭機器並無低溫測試功能，顯
      非營業秘密。
（四）原告主張被告知系爭機器之卡料率，而主張有保護利益存在，亦與事實不符。
　　　原告主張如何降低卡料率係提升機器效能之最重要關鍵，日本原廠須賴第一線
　　　維修技術人員回報機器運作中所發生問題後再研發改進，而被告知悉系爭機器
　　  卡料問題之營業秘密云云，惟查：
　１、德州儀器公司亦可自系爭機器附設之軟體資料調出卡料資料，是對特定機器之
　　  卡料原因及卡料率並無營業秘密可言。
　２、原告提出之槍機材料位移之改善方法、YOKOGAWA2003改善項目、卡料率統計表
　　　均係提供客戶之參考資料，收件人員均係德州儀器職員，乃針對德州儀器公司
　　　所購買機器問題所提出之報告，德州儀器公司均知悉，且原告亦無與德州儀器
　　  公司訂定保密協定，顯見原告提出之上開資料，均非營業秘密。
　３、另原告提出之「Ｔ」－９３５、９３６十大問題解說＆調整報告，乃系爭機器
　　  之保養手冊，雖有記載卡料之類型成因與解決方法，但並無涉及系爭機器之設
　　　計、專利之問題，實非營業上之秘密。
三、原告主張簽訂系爭勞動契約前，有提供被告審閱期間，故無顯失公平云云，惟查
　　原告係以一年一簽方式規避勞基法上之資遣費、退休金責任，且均於每年年底續
　  約，而依勞動契約第六條規定，「年節獎金若員工於發放年度津貼前離職者，此
    津貼不發放。」，故需被告簽約完成後始能領取當年之年終獎金，且簽約時已接
    近過年，如不續約，被告隨即失業，須待農曆過後始有較多工作機會，因此系爭
    勞動簽約無論就簽約過程及內容，對被告而言均顯失公平。
四、對於原告實際負責人吳翊思於本院九十三年六月二十四日出庭陳述之答辯：
（一）被告對於原告實際負責人吳翊思所稱被告工作內容包括維修軟體部分，予以否
      認，軟體部分均是日本原廠之營業秘密，故均係由日本原廠維修後寄回台北安
      裝，被告無可能參與相關工作。
（二）原告實際負責人吳翊思稱訂立系爭競業禁止條款是「為營業利益，如果被競爭
      對手挖角，人員就會斷層，避免競爭對手對於維修技術團隊惡質挖角」云云，
      惟查：
　１、被告離職後，是否違反競業條款，原告均需另覓員工，是「人員」是否會斷層
　　  ，並非競業禁止條款之目的。
　２、依勞動契約第八條規定，被告離職時，應於九十日前預告原告，今查被告離職
　　　時已依約於三個月前通知原告，是原告已有相當之時間另覓員工及訓練，足以
　　　代替被告之工作。
　３、關於防止惡性挖角方面，公平交易法第十九條第三款已明訂惡性挖角條款，足
　　　以保護原告之利益，且本件被告前往馬爾帝公司工作，薪資與在原告公司工作
　　　時相當，並非馬爾帝公司惡性挖角，而被告離職係因原告並無尊重被告，一再
　　  強迫被告簽訂有失公平之勞動契約所致。
五、縱認被告須給付違約金，亦有違約金過高之問題：按「違約金過高者，法院得減
    至相當之數額」民法第二百五十二條訂有明文，今查系爭勞動契約約定被告違反
    競業禁止之約定，應給付離職當月份工資十倍之懲罰性違約金，惟被告僅係簽訂
    一年定期契約，月薪僅每月三萬七千元整之維修員，而兩造既於契約第四條約定
    保密條款，故原告如認被告洩密，自得依上開規定請求被告賠償，而與競業條款
    無關，且被告於離職後，均遵守上開約定，並無洩漏原告公司之任何業務秘密，
    亦未對原告公司造成損害，今原告僅憑臆測被告有洩密可能，則謂其違約金為適
    當，顯非可採，是縱認被告有給付違約金之責任，依一般客觀事實、兩造間之經
    濟狀況及原告並無任何損害情狀，原告主張新台幣三十七萬元整之違約金實屬過
    高。
丙、兩造所不爭之事實：
一、被告前任職於原告公司，被告係於九十一年七月一日到職，兩造於九十二年十二
    月三十一日訂有勞動契約，其中勞動契約第九條約定：「乙方（即被告）離職後
    六個月不得自營、受雇或從事與甲方營業項目相同或類似之行業，若有違反應賠
    償甲方相當於離職當月全月份工資十倍之懲罰性違約金。」
二、被告於九十二年十月三十一日自原告公司離職。
三、被告離職後六個月內，有至新加坡商馬爾帝股份有限公司，擔任維修工程師。
四、被告離職當月之月薪為三萬七千元。
五、系爭勞動契約，係屬民法第二百四十七條之一所規定之附合契約。
丁、得心證之理由：
    本件兩造所爭執之處，應在於系爭勞動契約第九條約定是否符合民法第二百四十
    七條之一所規定之要件，而約定無效？
一、按依照當事人一方預定用於同類契約之條款而訂定之契約，為左列各款之約定，
    按其情形顯失公平者，該部分約定無效：一、免除或減輕預定契約條款之當事人
    之責任者。二、加重他方當事人之責任者。三、使他方當事人拋棄權利或限制其
    行使權利者。四、其他於他方當事人有重大不利益者。民法第二百四十七條之一
    定有明文。次按關於競業禁止之特約，乃雇主為免受僱人於任職期間所獲得其營
    業上之秘密或其與其商業利益有關之隱密資訊，遭受僱人於任職期間或離職後以
    不當方式揭露在外，造成雇主利益受損，而與受僱人約定在任職期間及離職一定
    期間內，不得至互有競爭之公司，而利用過去於原雇主服務期間所知悉之技術或
    業務資訊為競業之行為。而關於離職後競禁止之約定，其限制之時間、地區、範
    圍及方式，在社會一般觀念及商業習慣上，可認為合理適當且不危及受限制當事
    人之經濟生存能力，其約定固非無效，然在該競業禁止之約定係以附合契約即定
    型化契約之方式訂定時，仍應審酌該競業禁止之約定，是否有上開民法第二百四
    十七之一各款且顯失公平情形，在離職後競業禁止之定型化條款中判斷是否有顯
    失公平之情事，應就雇主與受僱人間之利益衡量加以判斷，其判斷標準應以下列
    各項加以審酌：(1)雇主有依競業禁止特約保護之利益存在。(2)受僱人之職務及地
    位知悉上開正當利益。(3)限制受僱人就業之對象、時間、區域、職業活動之範圍
    ，應不逾合理範疇。(4)需有填補勞工即受僱人因競業禁止損害之代償措施。倘雇
    主與受僱人所簽訂之離職後競業禁之定型化條款，不符合上開各項標準，則堪認
    該等條款有違公平原則，應為無效。
二、經查：
（一）系爭勞動契約第九條禁業競止之約定係原告一方預定用於與受僱人所簽訂同類
      型契約之條款而訂定之契約，有系爭勞動契約及原告提出其與訴外人李文基所
      簽訂之勞動契約第九條第三款（本院卷第一○三、一○四頁），復為兩造所不
      爭執，堪信屬實。而依系爭勞動契約書第九條離職後競業禁止之約定：「乙方
      （即被告）離職後六個月內不得自營、受雇或從事與甲方（即原告）營業項目
      相同或類似之行業，若有違反應賠償甲方相當於離職當月全月份工資十倍之懲
      罰性違約金。但乙方依第四條所負之保密義務於二年後仍應遵守。」，上開約
      定係單方面限制被告於與原告公司僱傭關係終止後，受僱人之轉業自由及權利
      ，且並非僅限制受僱人至其他公司擔任相同之職務，包括投資及經營與原告公
      司相同或類似而公司產品有競爭性之事業，所約定之違約罰亦未區分違約之具
      體情形而均處以受僱人十倍月薪之金額，對受僱人即簽署系爭勞動契約之員工
      而言，顯有民法第二百四十七條之一第三款、第四款所定之使定型化契約之他
      方當事人拋棄權利或限制其行使權利及對他方當事人有重大不利益之情形。
（二）依本件兩造間之系爭勞動契約書第九條之約定，尚無法得知原告限制被告競業
      所欲保護之企業利益為何，又系爭勞動契約書第四條雖亦明定：「對於甲方之
      專利、技術、業務等機密，乙方負有絕對保密義務，如有洩漏、私用等違反保
      密之行為者，應負損害賠償責任。甲方並得不經預告終止契約，另依有關法規
      移送法辦。乙方離職後亦同。」，惟上開所指原告公司之營業秘密乃廣泛將公
      司所有資料納入營業秘密之範圍，實無法看出原告公司所欲保護之具體之企業
      利益及該利益之正當性為何。雖原告一再主張原告公司係從事半導體測試機器
      之經銷，被告經訓練後係長期派駐在客戶端負責線上機器之測試、維修與提供
      一切客戶所需之服務，對原告公司所經銷之半導體測試機器知之甚詳，被告離
      職旋即至原告之競爭廠商新加坡馬爾帝公司任職，極有可能將此營業祕密提供
      予馬爾帝公司而影響原告之競爭力，並提出ＬＴ－九三五、九三六十大問題解
      說＆調整報告暨電子郵件、槍機材料位移之改善方法暨電子郵件、ＹＯＫＯＧ
      ＡＷＡ２００３改項善目暨電子郵件、卡料率統計表暨電子郵件、裝機數量比
      較圖、半導製造流程圖等各一份為證，故顯有營業秘密保護法第二條所稱之營
      業秘密，而有依競業禁止特約保護之利益存在等語。然查：
　１、按營業秘密法第二條之規定：「本法所稱營業秘密，係指方法、技術、製程、
      配方、程式、設計或其他可用於生產、銷售或經營之資訊，而符合左列要件者
      ：一、非一般涉及該類資訊之人所知者。二、因其秘密性而具有實際或潛在之
      經濟價值者。三、所有人已採取合理之保密措施者。」。查原告公司與馬爾帝
　　　公司均銷售半導體測試機器，且該機器價格相當昂貴，且均長期派駐專業維修
      保養人員至客戶端服務之事實，為兩造所不爭執，據此，參諸市場交易經驗，
      客戶於購買半導體測試機器前，對於機器之規格、優劣、品質，必詳為比較，
      而競爭廠商對於敵方及我方所銷售之機器優、缺點亦須提供客戶參考、比較，
      查原告所提出之上開資料，均係系爭機器之故障、卡料率等機器之優劣點，客
      戶端及競爭廠商是否於購買前並不知悉，是否非一般涉及該類資訊之人所知者
      ，而屬原告公司之營業秘密，已足生疑。
  ２、況究其實際，原告所提出之上開資料，其中槍機位移改善方法、ＹＯＫＯＧＡ
      ＷＡ２００３改善項目、卡料率統計表等資料及電子郵件，其上電子郵件收件
      人員之中均有原告公司客戶德州儀器公司之職員一節，為原告所不爭執，顯見
      客戶端本已知悉上開資訊，原告又未與德州儀器簽署保密協定，亦即上開資訊
      應係一般涉及該類資訊之人所知者，且未採取合理之保密措施，顯非營業祕密
      。另原告提出之ＬＴ－九三五、九三六十大問題解說＆調整報告，乃系爭機器
      之十大卡料問題的原因分析及維修調整報告，並無涉及機器設計、專利等事項
      ；且原告既自認其客戶德州儀器公司同時向原告及馬爾帝公司購買半導體測試
      機器，並提出直立式機台裝機數是比較表為證（證物袋內原證十一參照），而
      兩家公司均有派駐維修人員，足見原告公司及馬爾帝公司之半導體機器均有其
      客戶需求不同之特性，上開資料僅係供原告公司維修人員參酌之事項，其競爭
      廠商馬爾帝公司理應無法使用，且卡料率統計表既非原告公司之營業祕密，已
      如前述，則上開十大卡料問題的原因分析及維修調整報告，自亦無何保護之利
      益可言。
（三）再依被告職務而言，被告當時係原告公司派駐客戶端德州儀器公司負責半導體
      測試機器維修人員，雖對於系爭機器之良優知之甚詳，惟此並非原告公司之營
      業秘密，已如前述，且被告既長期派駐於客戶端，且均係於原告客戶德州儀器
      公司，從未與其他客戶接觸，且德州儀器公司本即有購買原告及馬爾帝公司之
      半導體測試機器，被告又非行銷或參與公司技術研發之人員，被告之職務顯僅
      係本於普通技能就業之勞工，且所擔任之職務並無機會接觸公司所欲保護之優
      勢技術或營業利益，此外原告並無提出其他證據，以資證明被告究係會接觸何
      營業機密，及此等營業機密與被告至訴外人馬爾帝公司任職後所擔任之工作有
      何關連，尚難以上開勞動契約書即認依被告之職務內容有涉及原告公司之營業
      機密。
（四）另被告簽署之系爭勞動契約第九條之約定，承諾於離職後六個月內不從事、受
      僱、自營與公司相同或類似之行業。上揭六個月競業期間之限制，固尚稱合理
      適當。然未考慮被告離職後之職業活動範圍、就業之區域，應已超出合理之範
      圍。
（五）另觀諸系爭勞動契約書，僅定有員工離職後競業禁止之條款，並未對員工在競
      業期間有任何補償性之措施，然對員工倘違反競業禁止之約定，則課以月薪十
      倍之違約罰，則對員工離職後之生計而言，除顯有重大不利益之情事外，亦有
      失公平原則，蓋受僱人在經濟依存關係中本屬較弱勢之一方，而雇主乃屬較為
      優勢之一方，則處於優勢之一方本即較有控管風險之能力，然在競業禁止之約
      定中，對能控管風險之一方，反無需負任何責任，而將此種資方經營上之風險
      完全轉價由弱勢之一方負擔，應已超出競業禁止本旨之範圍。雖原告主張被告
      等任職於原告公司期間除領有月薪外，另有員工分紅等福利措施，縱令原告所
      言屬實，惟原告公司對被告等有員工分紅制度，亦為公司法所定公司員工應可
      享有之權利，此乃員工於任職期間對公司貢獻心力，而給予員工之報償，為激
      勵員工對公司之向心力，自難認此乃為員工離職後競業期間之補償措施。
（六）就離職員工之競業行為有無顯具之背信性及違反誠信原則部分，查被告並非原
      告公司之銷售人員，對於原告公司之產品價格、客戶資料均不明瞭，且所擔任
      之職務並無機會接觸原告公司所欲保護之優勢技術或營業利益，已如前述，亦
      即被告於離職時，並可能對原告公司之客戶、情報有大量篡奪之情事，此外，
      原告公司亦無法舉證被告於離職後，其競業之內容或態樣較具惡質性或競業行
      為出現有顯著之背信性或違反誠信原則，被告之競業行為，自不符合此要件。
六、綜上所述，系爭勞動契約書關於離職後競業禁止之約定，既屬定型化約款，而該
    等約款復有限制被告離職後六個月內轉業之自由及權利，且僅片面課以被告違約
    時月薪十倍之違約罰而對被告等人顯有重大不利益之情形，又依上開是否顯失公
    平之標準判斷後，該等約款亦有違公平原則，故上開約款依民法第二百四十七條
    之一之規定，應屬無效。從而，本件原告主張依系爭勞動契約書之約定，訴請被
    告應給付原告三十七萬元，及自支付命令送達翌日即九十三年一月十三日起至清
    償日止，按年息百分之五計算之利息，即乏所據，不應准許。
七、原告受敗訴判決，其假執行之聲請即失所依據，應併予駁回。
八、訴訟費用負擔之依據：民事訴訟法第七十八條。
中　　　華　　　民　　　國　　九十三　　年　　　七　　　月　　　九　　　日
                                  臺灣新竹地方法院民事第二庭
　　　　　　　　　　　　　　　　　　　法　　　官　滕治平
右為正本係照原本作成。
如對本判決上訴，須於判決送達後廿日內向本院提出上訴狀。
　　　　　　　　　　　　　　　　　　　法院書記官　劉宗源
中　　　華　　　民　　　國　　九十三　　年　　　七　　　月　　　九　　　日
